ACORDAO-COMPLETO-2583842

ACÓRDÃO 3989/2023 ATA 15/2023 - PRIMEIRA CÂMARA

VISTOS, relatados e discutidos estes autos de aposentadoria de servidora do Tribunal Regional do Trabalho da 5ª Região,
ACORDAM os Ministros do Tribunal de Contas da União, reunidos em sessão de Primeira Câmara, diante das razões expostas pelo Relator, com fundamento nos arts. 71, incisos III e IX, da Constituição Federal e 1º, inciso V, 39, inciso II, e 45, da Lei 8.443/1992, em:
9.1. considerar ilegal e negar registro ao ato aposentadoria da sra. Edimara Borges Guimarães;
9.2. dispensar a devolução dos valores indevidamente recebidos em boa-fé pela interessada;
9.3. determinar ao Tribunal Regional do Trabalho da 5ª Região que adote as seguintes providências, sob pena de responsabilidade solidária da autoridade administrativa omissa:
9.3.1. dê ciência desta deliberação à sra. Edimara Borges Guimarães no prazo de quinze dias e faça juntar o comprovante de notificação a estes autos nos quinze dias subsequentes;
9.3.2. institua parcela compensatória relativa aos "quintos" incorporados após 8/4/1998, a ser absorvida por todo e qualquer reajuste salarial, inclusive por aquele concedido pela Lei 14.521/2023;
9.3.3. emita ato de alteração de aposentadoria quando totalmente absorvida a parcela compensatória criada em observância à modulação adotada pelo Supremo Tribunal Federal no RE 638.115/CE;
9.4. orientar o órgão de origem sobre a possibilidade de considerar o tempo residual existente em 10/11/1997 para a concessão de um décimo de FC-5, com base no art. 5º da Lei 9.624/1998.

Atos de aposentadoria.

Primeira Câmara

Tribunal Regional do Trabalho da 5ª Região/BA.

3. Interessados/Responsáveis:
3.1. Interessada: Edimara Borges Guimarães (XXX.727.255-XX).

13.1. Ministros presentes: Jorge Oliveira (na Presidência), Walton Alencar Rodrigues e Benjamin Zymler (Relator).
13.2. Ministro-Substituto convocado: Marcos Bemquerer Costa.

BENJAMIN ZYMLER

Adoto como relatório a instrução da Unidade de Auditoria Especializada em Pessoal (AudPessoal) , à qual manifestou sua anuência a representante do Ministério Público junto ao Tribunal de Contas da União (MPTCU) :
"INTRODUÇÃO
Trata-se de ato de aposentadoria, submetido, para fins de registro, à apreciação do Tribunal de Contas da União (TCU) , de acordo com o art. 71, inciso III, da Constituição Federal.  O ato foi cadastrado e disponibilizado ao TCU por intermédio do Sistema e-Pessoal, na forma do art. 2º e 4º da Instrução Normativa TCU 78/2018.
O ato desse processo pertence às seguintes unidades:
Unidade emissora: Tribunal Regional do Trabalho da 5ª Região/BA.
Unidade cadastradora:  Tribunal Regional do Trabalho da 5ª Região/BA.
Subunidade cadastradora: Inativos e Pensionistas.
EXAME TÉCNICO
Procedimentos aplicados
Os procedimentos para exame, apreciação e registro de atos de pessoal encontram-se estabelecidos na Instrução Normativa TCU 78/2018 e na Resolução TCU 206/2007. Essas normas dispõem que os atos de pessoal disponibilizados por meio do e-Pessoal devem ser submetidos previamente a críticas automatizadas, com base em parâmetros predefinidos.
As críticas das informações cadastradas na etapa de coleta do ato foram elaboradas e validadas levando-se em conta as peculiaridades de cada ato. Os itens verificados nessa etapa são inerentes a dados cadastrais, fundamentos legais, mapa de tempo, ficha financeira, assim como eventuais ocorrências de acumulação. Trata-se de verificações abrangentes, minuciosas e precisas e sem a necessidade de ação humana e, portanto, menos suscetível a falhas. As críticas aplicadas estão discriminadas no sistema, no Menu e-Pessoal, opção 'Crítica', que podem ser acessadas mediante concessão de perfil específico a servidores do TCU responsáveis pela análise.
Além das críticas automatizadas, há verificação humana adicional no caso de haver alertas do sistema ou informações não formatadas, como esclarecimentos do gestor ou do controle interno.  
As críticas também consideram os registros do Sistema Integrado de Administração de Recursos Humanos (Siape) . O Siape disponibiliza informações atualizadas sobre as parcelas que integram os proventos, diferentemente, portanto, do e-Pessoal, que informa as parcelas no momento do registro do ato. 
Essa confrontação com o Siape fornece uma visão atual e verdadeira da situação, o que permite descaracterizar irregularidades e inconsistências que, embora constantes do e-Pessoal, já foram corrigidas.
As verificações detectadas no ato encontram-se discriminadas na aba de pendências do ato no sistema e-Pessoal, bem como no espelho do ato contemplado por esta instrução.
Exame das Constatações
Ato: 74427/2022 - Inicial - Interessado (a) : EDIMARA BORGES GUIMARAES - CPF: XXX.727.255-XX
Parecer do Controle Interno: considerar o ato Legal.
Constatações e análises: 
1.1.1. Existe ato apreciado ilegal para o CPF XXX.727.255-XX do servidor/Instituidor do (s) ato (s) : 5559/2020, Matrícula: 25110, Aposentadoria, Tribunal Regional do Trabalho da 5ª Região/BA.
Justificativa do Gestor de Pessoal: Não há. Verificação efetuada no âmbito do TCU.
Análise do Controle Interno:  Não há. Verificação efetuada no âmbito do TCU.
Análise da Equipe Técnica: Legal
O presente ato foi emitido em substituição ao ato n. 5559/2020, que foi julgado ilegal por meio do Acórdão 2176/2022-TCU-Primeira Câmara, da relatoria do Ministro Vital do Rêgo, que determinou ao TRT da 5ª Região/BA: '1.7.1. promova o destaque das parcelas excedentes de 'quintos' incorporados pela interessada posteriormente a 8/4/1998, transformando-as em parcela compensatória a ser absorvida por quaisquer reajustes futuros, consoante decidido pelo Supremo Tribunal Federal no Recurso Extraordinário 638.115, caso a referida incorporação não tenha se fundamentado em decisão judicial transitada em julgado;'
1.1.2. Houve o registro de pelo menos uma rubrica com 'Denominação para análise pelo TCU = Vantagem de caráter pessoal (811 - VANTAGEM PESSOAL NOMINALMENTE IDENTIFICADA- INATIVO PROVISÓR (Vantagem de caráter pessoal - VPNI art. 62-A Lei 8.112/90) - R$ 2.747,54) .
Justificativa do Gestor de Pessoal: Não há. Verificação efetuada no âmbito do TCU.
Análise do Controle Interno:  Não há. Verificação efetuada no âmbito do TCU.
Análise da Equipe Técnica: Ilegal
É ilegal a concessão da vantagem de quintos em razão do exercício de funções comissionadas após o advento da Lei 9.624/1998.
Nesse caso, como a incorporação de quintos entre o período de 8/4/1998 a 4/9/2001 está amparada por decisão judicial transitada em julgado, não haverá determinação para absorção da rubrica, consoante decidido pelo STF no âmbito do RE 638.115/CE.
1.1.3. Houve o registro de pelo menos uma rubrica com 'Denominação para análise pelo TCU = Vantagem de caráter pessoal (811 - VANTAGEM PESSOAL NOMINALMENTE IDENTIFICADA- INATIVO PROVISÓR (Vantagem de caráter pessoal - VPNI art. 62-A Lei 8.112/90) - R$ 596,89) .
Justificativa do Gestor de Pessoal: Não há. Verificação efetuada no âmbito do TCU.
Análise do Controle Interno:  Não há. Verificação efetuada no âmbito do TCU.
Análise da Equipe Técnica: Ilegal
É ilegal a concessão da vantagem de quintos em razão do exercício de funções comissionadas após o advento da Lei 9.624/1998.
Nesse caso, como a incorporação de quintos entre o período de 8/4/1998 a 4/9/2001 está amparada por decisão judicial transitada em julgado, não haverá determinação para absorção da rubrica, consoante decidido pelo STF no âmbito do RE 638.115/CE.
O quadro resumo de ocorrências e, quando for o caso, o detalhamento da norma legal e da jurisprudência para as inconsistências acima elencadas encontra-se no anexo II dessa instrução. 
Encaminhamento do ato: 
Considerar ILEGAL e recusar registro do ato de Aposentadoria 74427/2022 - Inicial de EDIMARA BORGES GUIMARAES do quadro de pessoal do órgão/entidade Tribunal Regional do Trabalho da 5ª Região/BA, com base nos arts. 71, inciso III, da Constituição Federal, 1º, inciso V, e 39, inciso II, da Lei 8.443/1992 e 260, § 1º, do Regimento Interno. 
Com fulcro no art. 262, caput, do Regimento Interno deste Tribunal, determinar ao órgão/entidade Tribunal Regional do Trabalho da 5ª Região/BA que: 
dispense a devolução dos valores indevidamente recebidos de boa-fé até a data da ciência do órgão/entidade Tribunal Regional do Trabalho da 5ª Região/BA, do acórdão que vier a ser proferido, com base no Enunciado 106 da Súmula da Jurisprudência do TCU.
informe o teor do acórdão que vier a ser prolatado, encaminhando ao TCU, no prazo de trinta dias, comprovante da data de ciência pelo (a) interessado (a) , nos termos do art. 4º, § 3º, da Resolução TCU 170/2004.
CONCLUSÃO
A abrangência e a profundidade das verificações levadas a efeito fundamentam convicção de que o ato 74427/2022 pode ser apreciado pela ilegalidade, em razão das irregularidades apontadas no item Exame das Constatações desta instrução, que representam afronta à legislação e à jurisprudência de referência
PROPOSTA DE ENCAMINHAMENTO
Ante o exposto, com fundamento no art. 71, inciso III, da Constituição Federal, no art. 1º, inciso V, e art. 39, incisos I e II, da Lei 8.443/1992, no art. 260 do Regimento Interno do Tribunal de Contas da União, propõe-se: 
Considerar ILEGAL e recusar registro do ato de Aposentadoria 74427/2022 - Inicial de EDIMARA BORGES GUIMARAES do quadro de pessoal do órgão/entidade Tribunal Regional do Trabalho da 5ª Região/BA, com base nos arts. 71, inciso III, da Constituição Federal, 1º, inciso V, e 39, inciso II, da Lei 8.443/1992 e 260, § 1º, do Regimento Interno.
Com fulcro no art. 262, caput, do Regimento Interno deste Tribunal, determinar ao órgão/entidade Tribunal Regional do Trabalho da 5ª Região/BA que: 
informe o teor do acórdão que vier a ser prolatado, encaminhando ao TCU, no prazo de trinta dias, comprovante da data de ciência pelo (a) interessado (a) , nos termos do art. 4º, § 3º, da Resolução TCU 170/2004.
dispense a devolução dos valores indevidamente recebidos de boa-fé até a data da ciência do órgão/entidade Tribunal Regional do Trabalho da 5ª Região/BA, do acórdão que vier a ser proferido, com base no Enunciado 106 da Súmula da Jurisprudência do TCU."
É o relatório.

não há.

Procuradora-Geral Cristina Machado da Costa e Silva.

PESSOAL. APOSENTADORIA. INCORPORAÇÃO DE "QUINTOS" APÓS 8/4/1998. APOSENTADORIA JÁ CONSIDERADA ILEGAL EM RAZÃO DO PAGAMENTO ADMINISTRATIVO DE "QUINTOS". ALEGAÇÃO DE EXISTÊNCIA DE DECISÃO JUDICIAL A AMPARAR A RUBRICA. AUSÊNCIA DE ELEMENTOS A DEMONSTRAR QUE A INTERESSADA SERIA BENEFICIÁRIA DE DECISÃO JUDICIAL EM PROCESSO DE CONHECIMENTO. RE 638.115/CE. MANUTENÇÃO DO JUÍZO PELA ILEGALIDADE E NEGATIVA DE REGISTRO. REITERÇÃO DA DETERMINAÇÃO PARA CONSTITUIR PARCELA COMPENSATÓRIA A SER ABSORVIDA POR TODO E QUALQUER REAJUSTE, INCLUSIVE POR AQUELE CONCEDIDO PELA LEI 14.521/2023. CIÊNCIA.

APOSENTADORIA (APOS)

Unidade de Auditoria Especializada em Pessoal (AudPessoal).

Trata-se de processo de aposentadoria da servidora do Tribunal Regional do Trabalho da 5ª Região (TRT-5) Edimara Borges Guimarães, inativada em 2/9/2019 no cargo de Técnico Judiciário, com fundamento no art. 3º da Emenda Constitucional 47/2005.
2. A interessada teve outro ato de concessão inicial de aposentadoria considerado ilegal pelo Acórdão 2176/2022-TCU-Primeira Câmara, da relatoria do Ministro Vital do Rêgo. Naquela ocasião, entendeu-se que os "quintos" haviam sido concedidos por força de decisão administrativa, motivo pelo qual foi expedida determinação para que o órgão instituísse parcela compensatória, na linha do que foi decidido pelo Supremo Tribunal Federal nos embargos de declaração apreciados no âmbito do RE 638.115/CE:
"[...] Decisão: Inicialmente, o Tribunal, por maioria, resolvendo questão de ordem suscitada pelo Ministro Dias Toffoli (Presidente) , deliberou que, para a modulação dos efeitos de decisão em julgamento de recursos extraordinários repetitivos, com repercussão geral, nos quais não tenha havido declaração de inconstitucionalidade de ato normativo, é suficiente o quórum de maioria absoluta dos membros do Supremo Tribunal Federal, vencido o Ministro Marco Aurélio, que diverge quanto à formulação da questão de ordem e quanto ao seu mérito. Votaram na questão de ordem os Ministros Luiz Fux e Roberto Barroso. Na sequência, o Ministro Dias Toffoli (Presidente) proclamou o resultado do julgamento deste recurso, ocorrido na sessão virtual de 11.10.2019 a 17.10.2019: 
'O Tribunal, por maioria, acolheu parcialmente os embargos de declaração, com efeitos infringentes, para reconhecer indevida a cessação imediata do pagamento dos quintos quando fundado em decisão judicial transitada em julgado, vencida a Ministra Rosa Weber, que rejeitava os embargos. No ponto relativo ao recebimento dos quintos em virtude de decisões administrativas, o Tribunal, em razão de voto médio, rejeitou os embargos e, reconhecendo a ilegitimidade do pagamento dos quintos, modulou os efeitos da decisão de modo que aqueles que continuam recebendo até a presente data em razão de decisão administrativa tenham o pagamento mantido até sua absorção integral por quaisquer reajustes futuros concedidos aos servidores. Os Ministros Ricardo Lewandowski e Celso de Mello proviam os embargos de declaração e modulavam os efeitos da decisão em maior extensão. Ficaram vencidos, nesse ponto, os Ministros Marco Aurélio e Rosa Weber. Por fim, o Tribunal, por maioria, também modulou os efeitos da decisão de mérito do recurso, de modo a garantir que aqueles que continuam recebendo os quintos até a presente data por força de decisão judicial sem trânsito em julgado tenham o pagamento mantido até sua absorção integral por quaisquer reajustes futuros concedidos aos servidores, vencidos os Ministros Marco Aurélio e Rosa Weber. Tudo nos termos do voto do Relator. Afirmaram suspeição os Ministros Luiz Fux e Roberto Barroso'. Ausente, justificadamente, nesta assentada, o Ministro Celso de Mello. Plenário, 18.12.2019."
3. Nesta assentada, o órgão informou que a interessada seria parte integrante da ação movida pela Associação Nacional dos Servidores da Justiça do Trabalho (Anajustra) 2004.34.00.048565-0, com trânsito em julgado, da qual a interessada é beneficiária.
4. A AudPessoal, acompanhada pelo MPTCU, propõe que se mantenha o juízo de ilegalidade e que se negue registro ao ato, sem, contudo, expedir determinação para absorção da parcela.
5. Ao contrário das conclusões da unidade instrutiva, a interessada não é beneficiária de decisão judicial, proferida em processo de conhecimento, que lhe tenha reconhecido o direito à incorporação de "quintos" de 9/4/1998 a 4/9/2001, pois seu nome não consta do rol de servidores constante dos autos do processo 2004.34.00.048565-0.
6. Não se desconhece a existência do processo 2005.34.00.00397-1, também movido pela Anajustra. No voto que fundamentou o Acórdão 10393/2022-TCU-Primeira Câmara, deixei consignado, relativamente à Ação Ordinária 2005.34.00.00397-1:
"9. Ao contrário do alegado nos recursos, verifico que as recorrentes não lograram demonstrar que as incorporações dos 'quintos' impugnadas tenham decorrido da decisão proferida pela Justiça Federal da Seção Judiciária do Distrito Federal na ação ordinária coletiva 2004.34.00.048565-0, de autoria da Associação Nacional dos Servidores da Justiça do Trabalho (ANAJUSTRA - Federal) . Isso porque seus nomes não constam da lista apresentada pela associação nos autos daquele processo. Por conseguinte, não é possível estender os efeitos do julgado às interessadas, conforme pacífica jurisprudência do Supremo Tribunal Federal sobre a matéria.
10. Outrossim, cumpre registrar que, diversamente do alegado pelas recorrentes, a suposta legitimidade ampla da associação em relação à substituição dos servidores não foi debatida nos autos da Ação Ordinária 2004.34.00.048565-0. Veja-se o que foi consignado na sentença de mérito:
'DISPOSITIVO
9. Acolho o pedido, em parte, para que sejam incorporados à remuneração dos substituídos da autora os quintos/décimos decorrentes do exercício de função/cargo em comissão exercidos no período de 08/04/1998 a 02/09/2001 (relação, fls. 448-500) . As diferenças serão pagas com:
a) correção monetária a partir de cada prestação mensal vencida por se tratar de crédito alimentar;
b) juros moratórios mensais pela taxa selic a partir da citação em 20/01/2005 (Código Civil, art 406) ;
c) verba honorária de 10% sobre o valor atualizado da condenação;
d) reembolso de custas antecipadas.' (grifos acrescidos) .
11. Como se vê, a parte dispositiva da decisão judicial, ao reconhecer o direito à incorporação dos 'quintos' ou 'décimos' decorrentes do exercício de função comissionada no período de 8/4/1998 a 2/9/2001, fez expressa menção aos servidores constantes da relação de fls. 448-500 dos autos, na qual não constam os nomes das recorrentes."
7. Ora, a ação movida pela Anajustra foi arquivada sem julgamento de mérito, a despeito das considerações do magistrado nos seus fundamentos. Os embargos de declaração opostos foram rejeitados. Não tendo sido apresentado nenhum recurso posterior, isso foi tudo o que restou decidido na ação.
8. Já a sentença proferida na Ação Ordinária 2004.34.00.048565-0 é muito clara quanto a seus limites subjetivos:
"DISPOSITIVO
9. Acolho o pedido, em parte, para que sejam incorporados à remuneração dos substituídos da autora os quintos/décimos decorrentes do exercício de função/cargo em comissão exercidos no período de 08/04/1998 a 02/09/2001 (relação, fls. 448-500) . As diferenças serão pagas com:
a) correção monetária a partir de cada prestação mensal vencida por se tratar de crédito alimentar;
b) juros moratórios mensais pela taxa selic a partir da citação em 20/01/2005 (Código Civil, art 406) ;
c) verba honorária de 10% sobre o valor atualizado da condenação;
d) reembolso de custas antecipadas" (grifos acrescidos) .
9. A parte dispositiva dessa sentença, ao tempo em que placitou a incorporação dos "quintos/décimos" decorrentes do exercício de funções comissionadas no período de 8/4/1998 a 2/9/2001, expressamente restringiu o benefício aos "substituídos da autora" constantes da "relação de fls. 448-500" do processo, a qual não menciona o nome da ora embargante, que não se insurgiu, naquela oportunidade, contra os termos dessa decisão judicial.
10. Portanto, a despeito das ponderações do magistrado nos fundamentos da sentença proferida na Ação Ordinária 2005.34.00.003947-1, é forçoso concluir que a interessada não tem a seu favor nenhuma decisão em processo de conhecimento que tenha lhe reconhecido o direito à incorporação de "quintos", pois não integrou a relação processual na Ação Ordinária 2004.34.00.048565-0 e a Ação Ordinária 2005.34.00.003947-1 foi arquivada sem julgamento de mérito.
11. Ora, ainda que o nome da sr. Mara Pereira da Silva tenha sido indevidamente inserido em processo de execução tardio (0005965-27.2010.4.01.3400) - pois não integrante da lide que a ele deu origem, não se pode atribuir à interessada a qualidade de parte na Ação Ordinária 2004.34.00.048565-0. 
12. Assim, não se pode aceitar como regular o pagamento das seguintes parcelas: 1/5 de FC-4, relativo a funções exercidas de 15/3/2000 a 14/3/2001; 2/5 de FC-5, para os quais foram computados tempo de exercício de função posterior a 8/4/1998. 
13. É possível, porém, computar o tempo residual existente em 10/11/1997 para a assegurar à interessada a concessão de 1/10 de FC-5, além dos 2/5 legitimamente incorporados, com base no art. 5º da Lei 9.624/1998:
"Art. 5º Fica resguardado o direito à percepção dos décimos já incorporados, bem como o cômputo do tempo de serviço residual para a concessão da próxima parcela, até 10 de novembro de 1997, observando-se o prazo exigido para a concessão da primeira fração estabelecido pela legislação vigente à época."
14. Dessarte, dissinto dos pareceres e entendo que se deve reiterar a determinação contida no Acórdão 2176/2022-TCU-Primeira Câmara para criar uma parcela compensatória composta pelos valores pagos a título de "quintos" incorporados após 8/4/1998, a ser absorvida por todo e qualquer reajuste salarial, inclusive por aquele recentemente concedido pela Lei 14.521/2023.
Diante do exposto, VOTO por que o Tribunal adote a deliberação que ora submeto a este colegiado.
TCU, Sala das Sessões, em 23 de maio de 2023.
BENJAMIN ZYMLER 
Relator